【裁判字號】    99,交聲更(一),5
【裁判日期】    990722
【裁判案由】    違反道路交通管理處罰條例聲明異議
【裁判全文】
臺灣基隆地方法院交通事件裁定     99年度交聲更(一)字第5號
原處分機關  臺北市交通事件裁決所
異  議  人
即受處分人  甲○○
上列異議人即受處分人因違反道路交通管理處罰條例案件，對於
臺北市交通事件裁決所於民國99年3月4日所為北市裁罰字第裁22
－AEX494378 號裁決處分聲明異議，本院於99年3 月30日以99年
度交聲字第94號裁定後，原處分機關不服，提起抗告，經臺灣高
等法院於99年4 月30日以99年度交抗字第1132號裁定將原裁定撤
銷，發回本院更為裁定如下：
    主  文
原處分關於裁處罰鍰新臺幣肆萬伍仟元部分撤銷。
上開罰鍰撤銷部分，甲○○汽車駕駛人，駕駛汽車經測試檢定有
酒精濃度超過規定標準，處罰鍰新臺幣壹萬伍仟元。
    理  由
一、原處分意旨略以：異議人即受處分人（下稱異議人）甲○○
    於民國97年11月16日3 時9 分許，騎乘車牌號碼277-CMX 號
    重型機車，行經臺北市○○路○段，為警攔檢查獲因「酒駕
    0.58mg/L」之違規，故依道路交通管理處罰條例第35條第 1
    項第1 款之規定，裁處異議人罰鍰新臺幣（下同）45,000元
    ，吊扣駕駛執照並施以道路安全講習，雖異議人該案同時犯
    公共危險罪，經臺灣臺北地方法院檢察署檢察官以97年度偵
    字第26663 號為緩起訴處分確定，緩起訴期間為1 年，然「
    緩起訴」處分最終使被告免於受刑事追訴之效果與「不起訴
    」處分效果相同，性質上並非刑罰，核與行政罰法第26條所
    稱一事不二「罰」之要件不合，受緩起訴處分之人自不得以
    其已履行該處分所附帶內容為由，主張同一行為免受行政罰
    等語。
二、異議人異議意旨略以：異議人已因同件酒醉駕車涉刑法公共
    危險罪，經臺灣臺北地方法院檢察署檢察官以97年度偵字第
    26663 號緩起訴處分書，命異議人向犯罪被害人保護協會臺
    北分會支付緩起訴處分金30,000元，並處以緩起訴處分1 年
    ，其業經刑事法律為處罰，原處分機關裁決罰鍰45,000元，
    揆諸行政罰法第26條第1 項前段規定，即有違一事不二罰，
    為此聲明異議，請求准予撤銷罰款之處分云云。
三、按汽車駕駛人飲用酒類或其他類似物後其吐氣所含酒精濃度
    超過每公升0.25毫克或血液中酒精濃度超過百分之0.05以上
    者，不得駕車，道路交通安全規則第114 條第2 款定有明文
    。又汽車駕駛人，駕駛汽車經測試檢定，酒精濃度超過規定
    標準者，處15,000元以上60,000元以下罰鍰，並當場移置保
    管該汽車及吊扣其駕駛執照1 年；因而肇事致人受傷者，並
    吊扣其駕駛執照2 年；致人重傷或死亡者，吊銷其駕駛執照
    ，並不得再考領，道路交通管理處罰條例第35條第1 項第 1
    款亦有明文；再汽車駕駛人，有同法第35條第1 項規定之情
    形者，應接受道路交通安全講習，道路交通管理處罰條例第
    24條第1 項第2 款亦規定甚明。
四、經查：
 (一)本件異議人於酒後騎乘上揭重型機車，於前揭時、地經警測
    得其呼氣酒精濃度達每公升0.58毫克，並經警舉發「酒駕」
    違規，嗣經臺灣臺北地方法院檢察署檢察官認犯刑法第 185
    條之3 之公共危險罪，而於97年12月22日以97年度偵字第26
    663 號為緩起訴處分，緩起訴處分期間為1 年，緩起訴期間
    起算日（確定日期）為98年1 月16日，緩起訴期滿日為99年
    1 月15日，並命其應向犯罪被害人保護協會臺北分會支付30
    ,000元等情，有本件臺北市政府警察局舉發違反道路交通管
    理事件通知單影本、裁決書正本、臺灣臺北地方法院檢察署
    97年度偵字第26663 號緩起訴處分書影本、臺灣高等法院被
    告前案紀錄表各1 份在卷可稽，且為異議人所不爭執，是異
    議人有違反道路交通安全規則第114 條第2 款規定，飲用酒
    類後其吐氣所含酒精濃度超過每公升0.25毫克以上，仍駕車
    之違規事實，堪以認定。
 (二)按94年2 月5 日公布，95年2 月5 日施行之行政罰法第26條
    規定：「一行為同時觸犯刑事法律及違反行政法上義務規定
    者，依刑事法律處罰之。但其行為應處以其他種類行政罰或
    得沒入之物而未經法院宣告沒收者，亦得裁處之。前項行為
    如經不起訴處分或為無罪、免訴、不受理、不付審理之裁判
    確定者，得依違反行政法上義務規定裁處之」，此即所謂一
    事不二罰原則。究其立法目的，無非係以一行為同時觸犯刑
    事法律及違反行政法上義務規定時，由於刑罰與行政罰同屬
    不法行為之制裁，而刑罰之懲罰作用較強，依刑事法律處罰
    即足資警惕，實無一事二罰再處行政罰之必要；且刑事法律
    處罰，由法院依法定程序為之，較符合正當法律程序，應予
    優先適用，但罰鍰以外之沒入或其他種類行政罰，因兼具維
    護公共秩序之作用，為達行政目的，行政機關仍得併予裁處
    。基此，汽車駕駛人酒後駕車時，如同時觸犯刑法第185 條
    之3 之公共危險罪者，道路交通主管機關除依上開行政罰法
    第26條第1 項但書規定，處以其他種類行政罰外，關於行政
    罰鍰部分，即應依行政罰法第26條、道路交通管理處罰條例
    第10條之規定，移送地方法院檢察署處理，且其後非有行政
    罰法第26條第2 項所規定之情形，不得對行為人裁處罰鍰。
 (三)次按被告所犯為死刑、無期徒刑或最輕本刑3 年以上有期徒
    刑以外之罪，檢察官參酌刑法第57條所列事項及公共利益之
    維護，認以緩起訴為適當者，得定1 年以上3 年以下之緩起
    訴期間為緩起訴處分，其期間自緩起訴處分確定之日起算；
    又被告於緩起訴期間內，有下列情形之一者，檢察官得依職
    權或依告訴人之聲請撤銷原處分，繼續偵查或起訴：一、於
    期間內故意更犯有期徒刑以上刑之罪，經檢察官提起公訴者
    。二、緩起訴前，因故意犯他罪，而在緩起訴期間內受有期
    徒刑以上刑之宣告者。三、違背第253 條之2 第1 項各款之
    應遵守或履行事項者，刑事訴訟法第253 條之1 第1 項、第
    253 條之3 第1 項分別定有明文。再酒後駕車經檢察官為緩
    起訴處分，並命行為人向公益團體捐款或提供義務勞務者，
    行為人係履行檢察官為緩起訴處分命令，此等命令名義上雖
    非刑罰，但仍係一種特殊之處遇措施，將造成行為人之財產
    減少或義務增加，性質上亦屬干預人民自由之處分，與刑事
    制裁無異，實質上則為刑事處罰。且被告經檢察官為緩起訴
    處分者，於緩起訴之猶豫期間內，檢察官可對其持續觀察，
    若認其顯無反省警惕之情或根本欠缺反省警惕之能力即符合
    刑事訴訟法第253 條之3 第1 項所列3 款情形者，得依職權
    或依告訴人之聲請，將緩起訴處分撤銷，並依法追訴。申言
    之，在緩起訴處分之猶豫期間內，刑事訴追程序仍未終局確
    定，此與不起訴處分確定後，刑事訴追程序終結，檢察官原
    則上不得就同一行為再行起訴之法律效果迥異。則上開行政
    罰法第26條第2 項並未明列「緩起訴處分」，自不宜逕自以
    為緩起訴處分之性質與不起訴處分相同而任意擴張解釋，故
    行政罰法第26條第2 項於緩起訴處分並無適用之餘地。準此
    ，經檢察官為緩起訴處分之行為，如同時違反行政法上義務
    之規定，因已有刑事處罰，此時行政機關若再另為行政裁罰
    ，則無異係一罪二罰。因此參酌行政罰法第26條之立法意旨
    ，違反行政法上義務之行為，若同時亦經檢察官另為緩起訴
    處分時，行政機關應不得就同一行為再為與刑罰相類之罰鍰
    處分，先予辨明。
 (四)末依94年12月28日修正公布，並於95年7 月1 日施行之道路
    交通管理處罰條例第35條第8 項及違反道路交通管理事件統
    一裁罰基準及處理細則第2 條所定之「違反道路交通管理事
    件統一裁罰基準表」，汽車駕駛人駕駛機器腳踏車，飲酒後
    其吐氣所含酒精成份超過每公升0.55毫克以上，應處最低罰
    鍰45,000元，且其同時違反刑事法律者，經裁判確定處以罰
    金低於前揭條例第92條第3 項所定最低罰緩基準規定者，應
    依該條例裁決繳納不足最低罰鍰之部分。準此，倘受處分人
    所支付之緩起訴處分金，未達道路交通管理處罰條例第92條
    第3 項所定最低罰鍰基準規定者，仍須補繳不足最低罰鍰之
    部分，始為適法。
 (五)本件異議人前開飲酒後駕駛車輛之行為，業經臺灣臺北地方
    法院檢察署檢察官為緩起訴處分，並命異議人應於緩起訴處
    分確定日起6 個月內，向犯罪被害人保護協會臺北分會支付
    3 萬元，已如前述，其酒後駕車之行為同時觸犯刑法及違反
    行政法上義務，揆諸前揭說明，基於一事不二罰之原則，裁
    處罰鍰部分固無從再適用行政罰，惟異議人經檢察官命向犯
    罪被害人保護協會臺北分會支付3 萬元部分，與違反道路交
    通管理事件統一裁罰基準表所定最低罰鍰金額相較，顯然較
    低，難謂符合公平正義原則。而檢察官為緩起訴處分並命向
    公益團體捐款者，揆諸前開關於緩起訴處分性質之解釋，實
    質上係屬刑事處罰，則該命受處分人捐款之處分，解釋上亦
    應包括於道路交通管理處罰條例第35條第8 項之規定範圍內
    。是本件異議人雖依緩起訴處分命令業已支付3 萬元予犯罪
    被害人保護協會臺北分會，惟依前揭說明，原處分機關就行
    政罰鍰差額部分即15,000元，仍得予以裁處。
五、綜上所述，異議人確有於前揭時、地飲酒後駕駛機車之違規
    行為，原處分機關依道路交通管理處罰條例第35條第1 項第
    1 款、第24條第1 項第2 款規定，裁處吊扣駕駛執照12個月
    ，並施以道路交通安全講習，固非無見；惟據同條例第35條
    第8 項之規定，異議人既已依緩起訴處分命令支付3 萬元，
    原處分機關僅得就差額即15,000元部分予以裁處，則原處分
    機關裁處受處分人全額45,000之罰鍰，即難認為允洽。原處
    分既有前開違誤之處，自應由本院將原處分撤銷，另裁定如
    主文第2 項所示，以期適法。
據上論斷，應依道路交通案件處理辦法第20條前段，裁定如主文
。
中    華    民    國    99    年    7     月    22    日
                  交通法庭法    官  鄭培麗
以上正本證明與原本無異。
對於本件裁定如有不服，應於收受送達後5日內，向本院提出抗
告書狀，敘述抗告之理由，抗告於臺灣高等法院。
中    華    民    國    99    年    7     月    22    日
                          書 記 官  湯惠芳

司法院資訊處製作；財團法人民間司法改革基金會備份。
